【裁判字號】    98,交抗,46
【裁判日期】    980202
【裁判案由】    聲明異議
【裁判全文】
臺灣高等法院高雄分院刑事裁定          98年度交抗字第46號
抗  告  人  交通部公路總局高雄區監理所
代  表  人  乙○○
受處分人
即異議人    甲○○
上列抗告人因受處分人違反道路交通管理處罰條例聲明異議案件
，不服臺灣高雄地方法院97年度交聲字第2575號民國97年12月20
日裁定，提起抗告，本院裁定如下：
    主  文
抗告駁回。
    理  由
一、抗告意旨略以：按道路交通管理處罰條例第35條第1 項第1
    款規定：酒精濃度超過標準者，處新臺幣（下同）1 萬5,00
    0 元以上6 萬元以下罰鍰，並當場移置保管該汽車及吊扣其
    駕駛執照1 年。又道路交通管理處罰條例第68條修正原因，
    乃舊法將違規駕駛人所持有各級車類之駕駛執照一併吊扣，
    失之過酷，影響人民工作及生活甚鉅，故依修正後之規定，
    受吊扣駕駛執照之處分時，不再吊扣其持有各級車類之駕駛
    執照。因此，當行為人有前揭道路交通管理處罰條例第35條
    第1 項第1 款規定之違規行為，而須吊扣駕駛執照時，僅能
    吊扣行為當時駕駛該違規車輛所憑之駕駛執照，而不得吊扣
    該違規行為人所持有，與駕駛違規車輛無關之其他各級車類
    駕駛執照。是以，道路交通管理處罰條例第35條第1 項第1
    款所規定之「吊扣駕駛執照」，係指「吊扣駕駛人酒後違規
    駕駛時，駕駛該違規車輛所憑之駕駛執照」。但取得高一級
    車類駕駛資格者，得駕駛較低級車類之車輛，因此當未領有
    較低級駕駛執照者，依憑其所領有之較高級駕駛執照，酒後
    違規駕駛較低級之車輛時，自仍應吊扣其駕駛該違規車輛所
    憑之較高級駕駛執照，如此始符合道路交通安全規則第114
    條第2 款、第53條、第61條第1 項及道路交通管理處罰條例
    第35條第1 項第1 款、第24條第1 項第2 款、第68條規定之
    意旨。本件受處分人甲○○違規時駕駛自用小客車之資格憑
    證為職業聯結車駕駛執照，嗣抗告人依據道路交通管理處罰
    條例第35條第1 項第1 項、行政罰法第26條第1 項規定，暨
    交通部97年1 月24日交路字第0970015997號函釋，裁處受處
    分人吊扣職業聯結車駕駛執照12個月，並施以道安講習，於
    法並無不合，原裁定就原處分有關吊扣駕駛執照12個月部分
    ，予以撤銷改為不罰之諭知，顯有未當，為此提起抗告，請
    求撤銷原裁定，更為適法之裁定等語。
二、本院審理結果，認原審上開裁定，認事、用法均無違誤，應
    予維持，並引用原審上開裁定之理由，如附件所示。
三、本件原裁定以受處分人甲○○既係駕駛自用小客車違反道路
    交通管理處罰條例第35條第1 項第1 款之規定，依民國94年
    12月14日修正後之道路交通管理處罰條例第68條規定，抗告
    人即僅能吊扣受處分人違規時所駕駛該級車類之駕駛執照12
    個月，並無得吊扣受處分人所持有之他級駕駛執照之依據；
    又因依道路交通安全規則第61條第1 項第1 款規定（原裁定
    誤為同條項第3 款），汽車駕駛人取得高一級車類之駕駛資
    格者，應換發駕駛執照，並准其駕駛較低級車類之車輛，已
    領有聯結車駕駛執照者，得駕駛小型車、輕型機器腳踏車，
    則本件受處分人既係駕駛自用小客車違規，若其職業聯結車
    駕駛執照（原裁定誤為普通大貨車駕駛執照）因而遭吊扣，
    將造成受處分人不能駕駛職業聯結車及以下各級車類之結果
    ，因之抗告人採取吊扣受處分人職業聯結車駕駛執照，以達
    成限制其駕駛小型車之目的，所造成損害已與欲達成目的之
    利益顯失均衡，而有違行政程序法第7 條第3 款之規定。爰
    認抗告人以受處分人有上開交通違規行為，遂逕予裁處吊扣
    其職業聯結車駕駛執照，已難謂係適法之處分，而將原處分
    此部分予以撤銷，另為受處分人不罰之諭知，經核即無不合
    。本院復審酌1 人1 照原則，係道路交通管理機關依法律（
    即道路交通管理處罰條例）授權所訂之道路交通安全規則所
    規定，而該規則並非不得配合母法即道路交通管理處罰條例
    之修正而有所修訂，況且，道路交通管理機關於執法時，如
    有於現行制度下，因1 人1 照原則，將產生持有較高級車類
    駕駛執照者，酒醉駕車，因無較低級車類之駕駛執照可供吊
    扣，即不予吊扣，而有違公平原則之疑慮，亦非不得以透過
    監理機關之行政作為，使違規駕駛人所持之較高級車類駕駛
    執照不得駕駛較低級車類之作法予以解決（例如可在駕駛人
    所持之較高級車類駕駛執照上註記某段時期間內不得駕駛某
    低級車類等），乃抗告人不為此圖，仍執前詞提起抗告，指
    摘原裁定不當，自無足取。抗告為無理由，應予駁回。
四、原處分雖係裁處受處分人吊扣職業聯結車駕駛執照12個月及
    施以道安講習，惟受處分人係僅就前開裁罰中之吊扣駕駛執
    照部分提出異議（此觀諸受處分人提出之異議狀所載即明）
    ，而抗告人亦係就原審將原處分關於裁處受處分人吊扣駕駛
    執照部分撤銷不罰部分，提起抗告，是以，本院爰僅就此部
    分予以審究，附此敘明。
據上論結，應依道路交通案件處理辦法第26條，刑事訴訟法第41
2 條，裁定如主文。
中    華    民    國    98    年    2     月    2     日
                  刑事第一庭  審判長法  官  翁慶珍
                                    法  官  莊崑山
                                    法  官  徐美麗
以上正本證明與原本無異。
不得再抗告。
中    華    民    國    98    年    2     月    2     日
                                    書記官  賴梅琴
【附件】
臺灣高雄地方法院交通事件裁定        97年度交聲字第2575號
原處分機關  交通部公路總局高雄區監理所
異  議  人  甲○○  男  38歲（民國○○年○月○日生）
                    身分證統一編號：Ｚ000000000號
                    住高雄縣鳳山市○○街49巷38號
上列受處分人因違反道路交通管理處罰條例案件，對於交通部公
路總局高雄區監理所民國97年10月30日所為之處分（原處分：高
監自裁字第裁80-N00000000號），聲明異議，本院裁定如下：
    主  文
原處分關於吊扣駕駛執照十二個月之處分撤銷。
上開撤銷部分不罰。
    理  由
一、本件聲明異議意旨略以：異議人即受處分人於民國97年6 月
    5 日（原處分機關誤繕為6 月6 日）22時許，因酒後駕車發
    生車禍，遭警開單舉發，惟異議人違規時係駕駛自用小客車
    ，監理機關竟吊扣異議人賴以維生之職業聯結車駕駛執照，
    爰依法聲明異議，請求撤銷吊扣駕照處分等語。
二、按汽車駕駛人，駕駛汽車經測試檢定有酒精濃度超過規定標
    準之情形者，處新臺幣（下同）15,000元以上60,000元以下
    罰鍰，並當場移置保管其車輛及吊扣其駕駛執照1 年；因而
    肇事致人受傷者，並吊扣其駕駛執照2 年，道路交通管理處
    罰條例第35條第1 項第1 款定有明文。而所謂酒精濃度超過
    規定之標準者，依道路交通安全規則第114 條第2 款之規定
    ，係指汽車駕駛人飲用酒類或其他類似物後其吐氣所含酒精
    濃度超過每公升0.25毫克或血液中酒精濃度超過0.05% 以上
    者。次按，汽車駕駛人，因違反本條例及道路交通安全規則
    之規定，受吊銷駕駛執照處分時，吊銷其持有各級車類之駕
    駛執照，道路交通管理處罰條例第68條定有明文。此規定係
    於94年12月14日修正公布，並於95年3 月1 日施行，而修正
    前之道路交通管理處罰條例第68條則係規定「汽車駕駛人，
    因違反本條例及道路交通安全規則之規定，受吊扣或吊銷駕
    駛執照處分時，吊扣或吊銷其持有各級車類之駕駛執照」，
    觀其修法意旨，係以「原條文將違規駕駛人所持有之各級車
    類駕駛執照一併吊扣或吊銷，失之過酷，影響人民工作及生
    活甚鉅」為由，而刪除吊扣駕駛人駕駛執照時，應吊扣駕駛
    人持有各級車類駕駛執照之規定，是依現行道路交通管理處
    罰條例，已無得吊扣駕駛人所持有他級駕駛執照之依據存在
    ，從而，於為吊扣駕駛人駕駛執照之處分時，自僅得吊扣駕
    駛人違規時所駕駛該級車類之駕駛執照，以限制其繼續駕駛
    該級車類行駛道路之權利，若駕駛人並無該級車類之駕駛執
    照，即無從執行吊扣駕駛執照之處分，而僅係應否依道路交
    通管理處罰條例第22條第1 項規定處罰駕駛人之問題。
三、經查：
(一)異議人即受處分人（下稱異議人）甲○○於97年6 月5 日22
    時許，於飲酒後仍駕駛車號UK-6069 號自用小客車上路，沿
    高雄縣鳳山市○○路○ 段由西往東方向行駛，行經該路與五
    甲一路路口時，擦撞分隔島後，再衝撞葉宸邦駕駛之車號
    0371-TF 號自用小客車，竟未停車察看，反繼續往前開，惟
    因不勝酒力，於國泰路1 段195 號前，自行撞擊路樹肇事，
    並致己成傷，經警據報到場處理並將異議人送醫救治，經醫
    院採其血液檢驗，驗得血液酒精濃度達314.9 mg/dl ，換算
    為呼氣酒精濃度為每公升1.57毫克，已超過每公升0.25毫克
    之規定標準，為警掣單舉發，並經原處分機關裁處吊扣駕駛
    執照12個月及施以道安講習等情，業據異議人自承在卷，並
    有血液酒精濃度檢驗報告單（開單日為97年6 月5 日）、高
    雄縣政府警察局高警交字第N00000000 號舉發違反道路交通
    管理事件通知單（日期誤載為97年6 月6 日）、原處分機關
    高監自裁字第裁80-N00000000號違反道路交通管理事件裁決
    書各1 紙在卷可稽，異議人上開酒醉駕車因而致己受傷之違
    規情節及遭原處分機關據以裁罰與本院之事實，自均堪以認
    定。
(二)又異議人並無自小客車駕駛執照，僅有職業聯結車駕駛執照
    （按持有職業聯結車駕駛執照者，依法可駕駛自小客車），
    ，原處分機關執行吊扣駕駛執照之處分時，係要求吊扣異議
    人職業聯結車駕駛執照等事實，亦經異議人陳述明確，且有
    原處分機關97 年10 月31日高監自字第0970050919號違反道
    路交通管理事件不服裁決聲明異議案件移送書、異議人汽車
    駕照基本資料各1 份在卷足憑。本件異議人既係駕駛自用小
    客車違反道路交通管理處罰條例第35條第1 項第1 款之規定
    ，揆諸前揭法律規定及說明意旨，原處分機關依法即僅能吊
    扣其普通小型車之駕駛執照，並無得吊扣異議人持有他級駕
    駛執照之依據，自不得因異議人僅持有職業聯結車之駕駛執
    照即逕予吊扣代之。是原處分機關以異議人有上開違規行為
    ，逕行裁處吊扣異議人之職業聯結車駕駛執照，已逾修正後
    道路交通管理處罰條例第68條規範之處罰範圍，自難謂係適
    法之處分。
(三)又道路交通安全規則第61條第1 項第3 款規定，汽車駕駛人
    取得高一級車類之駕駛資格者，應換發駕駛執照，並准其駕
    駛較低級車類之車輛，已領有大貨車駕駛執照者，得駕駛小
    型車、輕型機器腳踏車。依上開規定，受處分人因領有較高
    級之普通大貨車駕駛執照，且經換發為該等駕駛執照後，其
    他低級等車類即不再核發駕駛執照，而直接允許其得駕駛其
    他車輛，固然致使異議人上開酒醉駕車因而致人受傷之違規
    行為實際上並無普通小客車駕駛執照可供吊扣，惟行政行為
    採取之方法所造成之損害，本不得與欲達成目的之利益顯失
    均衡，有行政程序法第7 條第3 款、行政罰法第18條等規定
    可資參照，則原處分機關吊扣異議人之普通大貨車駕駛執照
    ，雖可達成限制異議人繼續駕駛自用小客車類行駛之目的，
    惟亦同時造成限制受處分人駕駛其他各級車類行駛之結果，
    且同時對其工作及生活影響甚大，甚而危及其就業謀生問題
    ，所造成之損害已與欲達成目的之利益顯失均衡，益見其處
    分違法之處，自有未恰。
四、綜上所述，原處分機關僅能吊扣異議人違規當時所駕駛之車
    輛種類即普通小型車之駕駛執照，不得代以吊扣其職業聯結
    車之駕駛執照，原處分機關未審酌新修正之法律規定，逕對
    異議人裁處吊扣職業聯結車駕駛執照12個月之處分，於法未
    合。是異議人此部分異議為有理由，應由本院將此部分之處
    分撤銷，又因異議人並無普通小型車駕駛執照可供執行吊扣
    ，爰就此部分另為不罰之諭知。至於原處分關於施以道安講
    習部分，未經聲明異議，自不在本件審究範圍內，附此敘明
    。
五、依道路交通案件處理辦法第20條前段，裁定如主文。
中    華    民    國    97    年    12    月    20    日
                  交通法庭      法  官  王靖茹
以上正本證明與原本無異。
如不服本裁定應於送達後5日內向本院提出抗告狀。
中    華    民    國    97    年    12    月    22    日
                                書記官  鍾錦祥


司法院資訊處製作；財團法人民間司法改革基金會備份。
